【裁判字號】    96,易,813
【裁判日期】    970611
【裁判案由】    詐欺
【裁判全文】
臺灣桃園地方法院刑事判決               96年度易字第813號
公  訴  人  臺灣桃園地方法院檢察署檢察官
被      告  乙○○
                      巷8號
上列被告因詐欺案件，經檢察官聲請以簡易判決處刑（95年度偵
緝字第1329號），本院改依通常程序審理，判決如下：
    主    文
乙○○無罪。
    理    由
一、公訴意旨略以：被告乙○○自始即無清償票款之意思，且能
    預見任意將所有之國民身分證等資料交付他人，足供他人藉
    開立空頭支票帳戶向被害人詐騙財物，並藉此逃避檢警人員
    之追緝，竟以前開結果之發生，亦不違其本意之幫助詐欺犯
    意，於某不詳時、地，以不詳之代價，將其所有身分證件等
    資料販賣予某姓名年籍不詳之詐欺集團成員利用以詐欺不特
    定人。迨於民國94年4 月間某日，該詐欺集團成員以「蔡啟
    漢」自居，佯稱係設於臺北市○○○路○ 段9 號9 樓之2 「
    大陸開發建設股份有限公司」（下稱「大陸公司」）之職員
    ，著廖家慶（業經台灣板橋地方法院檢察署檢察官為不起訴
    處分）向甲○○表示「大陸公司」可代為販售其所有之靈骨
    塔骨灰位14個、骨罈位10個及牌位4 個，惟需先支付工程押
    標金新臺幣（下同）155 萬元，為取信於甲○○，廖家慶並
    交付由乙○○以雷琥企業有限公司（下稱「雷琥公司」）負
    責人名義簽發、票號AA0000000 號、發票日為93年11月27日
    、付款銀行為華泰商業銀行（下稱華泰銀行）、票面金額為
    1,253 萬元之支票1 紙交付甲○○，做為靈骨塔位賣出價款
    ，致甲○○陷於錯誤，而提領155 萬元現金交付予廖家慶。
    嗣經甲○○屆期提示上開支票未獲兌現，至「大陸公司」訪
    查，發現該公司早已人去樓空，廖家慶亦不知去向，始知受
    騙，因認被告乙○○涉犯刑法第30條第1 項、第339 條第1
    項之幫助詐欺取財罪嫌等語。
二、按犯罪事實應依證據認定之，無證據不得認定犯罪事實；不
    能證明被告犯罪或其行為不罰者應諭知無罪之判決，刑事訴
    訟法第154 條第2 項、第301 條第1 項分別定有明文。又告
    訴人之告訴，係以使被告受刑事訴追為目的，是其陳述是否
    與事實相符，仍應調查其他證據以資審認；被害人之陳述如
    無瑕疵，且就其他方面調查又與事實相符，固足採為科刑之
    基礎，倘其陳述尚有瑕疵，則在未究明前，遽採為論罪科刑
    之根據，即難認為適法，最高法院52年臺上字第1300號、61
    年臺上字第3099號分別著有判例可資參照。再認定不利於被
    告之事實，須依積極證據，苟積極證據不足為不利於被告事
    實之認定時，即應為有利於被告之認定，更不必有何有利之
    證據；而事實之認定，應憑證據，如未能發現相當證據，或
    證據不足以證明，自不能以推測或擬制之方法，以為裁判基
    礎；另認定犯罪事實所憑之證據，雖不以直接證據為限，間
    接證據亦包括在內，然而無論直接或間接證據，其為訴訟上
    之證明，須於通常一般之人均不致有所懷疑，而得確信其為
    真實之程度者，始得據為有罪之認定，最高法院30年上字第
    816 號、40年臺上字第86號、76年臺上字第4986號亦著有判
    例可資參照。
三、本件公訴人認被告乙○○涉犯幫助詐欺取財罪嫌，無非係以
    ： (1)告訴人甲○○於檢察官偵訊時指稱遭廖家慶詐騙之情
    節歷歷。 (2)告訴人與「大陸公司」於93年7 月29日所合意
    簽立之委託販賣靈骨塔位契約書1 份。及 (3)華泰銀行支票
    存款開戶申請書、支票存款印鑑卡、存摺客戶資料明細表、
    雷琥公司設立登記表及營利事業登記證各1 份等資料在卷可
    稽。惟訊之被告乙○○則堅詞否認有何幫助詐欺犯行，辯稱
    ：伊並不認識甲○○、廖家慶等人，亦未簽立或交付93年11
    月27日期、面額1,253 萬元、號碼：AA0000000 號、付款銀
    行為華南銀行之支票1 紙交予他人收執等語。經查：
  (1)告訴人甲○○於本院96年5 月16日訊問時結稱：「（這個案
    子你是要告發何事？）我是要告廖家慶，不是要告乙○○，
    他只是拿乙○○名義給我的，支票是廖家慶給我的，不是被
    告給我的... 。」等語（見本院95年壢簡字第2283號卷第11
    、12頁）；嗣於本院97年1 月30日審理時亦結證：「（蔡啟
    漢有無聽過或是認識？）完全沒有，始終都是廖家慶出來跟
    我處理，我到他公司去，也是他一個人在那邊。... 我只有
    接觸廖家慶... （你認為該張支票的發票人就是被告，你認
    為這個被告有無騙你？）我並不認識被告，我認為是廖家慶
    騙我。」等語（見本院97年1 月30日審判筆錄第29頁至第31
    頁），倘若告訴人上開指述為真實，則本件與告訴人洽談委
    託販賣靈骨塔位之人係廖家慶，被告乙○○則未曾與告訴人
    有過接觸，而告訴人亦認為係遭廖家慶所詐騙，伊並不認識
    被告乙○○。從而，本件應予究明者厥為被告乙○○有無幫
    助廖家慶詐騙告訴人甲○○之情事？
  (2)又稽告訴人甲○○指訴廖家慶涉犯詐欺案件，業經台灣板橋
    地方法院檢察署檢察官於95年7 月5 日以94年度偵字第1956
    1 號為不起訴處分確定在案，此有該不起訴處分書1 件在卷
    足佐，並經本院調取上開卷宗閱明無訛。而細繹該不起訴處
    分書略謂：本件係屬告訴人與「大陸公司」間契約不履行之
    債務糾紛，告訴人縱有權利受損，應循民事途逕以謀解決等
    詞。則該案被告廖家慶既經檢察官為不起訴處分確定，亦即
    本件公訴人聲請簡易判決處刑書中所載詐騙告訴人之廖家慶
    ，既經台灣板橋地方法院檢察署檢察官以罪嫌不足而為不起
    訴處分確定在案，則從屬於正犯之幫助犯，豈得獨立於正犯
    之外而成立犯罪，亦有疑議。
  (3)再者，檢察官認定被告乙○○涉犯幫助詐欺行為，主要係依
    據廖家慶所交付告訴人之上開支票發票人為雷琥企業負責人
    乙○○，而該支票屆期提示，因已列拒絕往來戶而無法兌現
    ，並認為被告乙○○自始即無清償之意思，而仍將該支票交
    付不詳年籍之詐欺集團使用，而有幫助詐欺之不確定故意存
    在。惟徵之告訴人甲○○於檢察官偵訊時指述：「（受有何
    損失？）我交付了155 萬元現金給他們，這是我的損失，塔
    位、骨罈、牌位還在我這裡，沒有損失。」等語（見台灣板
    橋地方法院檢察署檢察官94年度偵字第19561 號卷第101 頁
    ）；嗣於本院審理時則結稱：「（你是說廖家慶交付支票給
    你，是要擔保你委託他賣塔位的相關權利嗎？）當時約定如
    果該張支票可以兌現，我的塔位才能把權利移轉給他，每一
    張塔位都有權狀，必須作移轉的手續，才可以取得所有權，
    實際上我到目前為止，並沒有將塔位移轉所有權給大陸開發
    建設股份有限公司... （依照你所述，支票上面的1,253 萬
    元就是塔位的全部價值？）是的。」等語（見本院上開審理
    卷第30頁），再對照卷付契約書所簽立之日期（93年7 月29
    日）與系爭支票之發票日期（93年11月27日），已隔數月，
    堪認於此數月期間內，告訴人與廖家慶就委託販賣靈骨塔位
    之事曾經再為協商，且雙方並同意以上開支票兌現與否，作
    為該委任契約有效成立之條件，若所附條件成就，則告訴人
    始將該塔位之所有權移轉與「大陸公司」，倘若條件未成就
    ，告訴人即無須為所有權之移轉，而本件最終則因上揭支票
    未能兌現，致該委託契約所附之條件未成就，故而告訴人亦
    未曾移轉所有相關權利，從而亦未受有何損失。綜此各端，
    足徵該支票兌現與否，既為雙方契約設定之條件，該條件是
    否成就，實乃民事上合約是否有效成立或如何履行之問題，
    尚難逕認交付該支票係基於詐欺之意思。又不論被告乙○○
    果否為該支票之簽發與交付，然所為既不涉及詐欺罪責，已
    如上述，從而，亦難以之推定被告乙○○有何幫助詐欺犯行
    。
四、綜上所述，公訴人所舉之證據尚不足以證明被告確有幫助詐
    欺之犯行，且本院復查無其他積極證據足資認定之，則本件
    既不能證明被告有幫助詐欺行為，自無從以該罪與被告相繩
    ，揆諸前開法條規定及判例意旨，自應諭知被告無罪之判決
    ，以示慎審。
據上論斷，應依刑事訴訟法第451 條之1 第4 項但書第3 款、第
452條、第301 條第1 項，判決如主文。
本案經檢察官邱文中到庭執行職務。
中    華    民    國    97    年    6   月    11      日
                     臺灣桃園地方法院刑事第七庭
                               審判長  法  官  蕭世昌
                                       法  官  連雅婷
                                       法  官  劉為丕
以上正本證明與原本無異。
如不服本判決，應於判決送達後10日內向本院提出上訴狀（應附
繕本），其未敘述上訴理由者，應於上訴期間屆滿後20日內補提
理由書狀於本院，上訴於臺灣高等法院。
                                       書記官  陳恩如
中    華    民    國    97    年    6     月    11    日


司法院資訊處製作；財團法人民間司法改革基金會備份。
